臺北高等行政法院判決
　　　　　　　　　　　　　　　　　　 93年度訴字第01280號
　　　　　　　　　　　　　　　.
原　　　告　甲○○
訴訟代理人　丙○○
　　　　　　乙○○兼送達代收.
被　　　告　行政院公平交易委員會
代　表　人　黃宗樂（主任委員）
訴訟代理人　丁○○兼送達代收.
　　　　　　戊○○
上列當事人間因公平交易法事件，原告不服行政院中華民國93年
2月23日院臺訴字第0930081593號訴願決定，提起行政訴訟。本
院判決如下：
    主  文
原告之訴駁回。
訴訟費用由原告負擔。
    事  實
一、事實概要：緣被告根據檢舉，以原告於財政部中央信託局貿
    易處（下稱中信局貿易處）民國（下同）92年度檳榔全球輸
    入關稅配額進口權利招標案開標前，承諾將以豪婕企業有限
    公司（下稱豪婕公司）之關係企業志輝報關有限公司（下稱
    志輝公司）辦理日後檳榔進口報關業務，額外給予豪婕公司
    相當營業額2%之風險管理費等經濟利益，使豪婕公司、千輪
    國際有限公司（下稱千輪公司）、朝能興業有限公司（下稱
    朝能公司）共同參予投標，共計獲得關稅配額進口權利2,24
    0公噸（豪婕公司240公噸、千輪公司及朝能公司各1,000公
    噸）並由原告決定標數量、投標權利金，其後將千輪公司、
    朝能公司所獲關稅配額權利轉登記於豪婕公司名下，以利原
    告統籌管理，誘使他事業為一致性之合意行為，構成以不正
    當方法使他事業參與聯合行為，並已影響我國進口檳榔市場
    供需功能，違反公平交易法第19條第4款規定，乃依同法第
    41條前段規定，以92年7月24日公處字第092132號處分書（
    下稱原處分）命原告於該處分書送達之次日起，應立即停止
    前項違法行為，並處以罰鍰新臺幣（下同）1,500,000元。
    原告不服，提起訴願，經遭駁回，遂提起本件行政訴訟。
二、兩造聲明：
　(一)原告聲明求為判決：訴願決定及原處分均撤銷。
　(二)被告聲明求為判決：駁回原告之訴。
三、兩造之主張：
甲、原告主張之理由：
一、按以脅迫、利誘或其他不正當方法，使他事業不為價格之競
    爭，參與結合或聯合之行為，而有限制競爭或妨礙公平競爭
    之虞者，事業不得為之，固為公平交易法第19條第4款所明
    定，惟綜觀行為人之行為與前揭法條之構成要件並不該當，
    首先就92年度檳榔全球輸入關稅配額進口權利招標之性質，
    依最高法院32年永上字第378號、33年永上字第531號判例意
    旨：「標賣之表示，依普通情形而論，應解為要約之引誘」
    ，另依最高法院62年度台上字第787號判例意旨：「投標人
    於開標前，提出投標單，只是要約之引誘，業主如同意投標
    人之標價，即為承諾。」故對投標人資格之審定是承辦單位
    中央信託局擁有審查權，查本件投標方式「第12項決標(一)開
    標後，每公噸投標價格高於或等於關稅配額行政成本（每公
    噸500元）即予決標。及(二)若必要時，本處（指中信局貿易
    處）得保留決標權利。」等語，並經統計此次參與投標之廠
    商計有177家之多，得標廠商有15家，其標得進口權利價格
    從最低之閥通科技企業有限公司（標得773.5公噸）每公噸
    18,300元至最高綠果公司（標得60公噸）每公噸41,000元，
    此15家廠商標價均超過底價每公噸500元，且高出36.6倍至
    82倍不等，即參與投標就有177家合格廠商，試問原告豈能
    脅迫或利誘這麼龐大的合格廠商？更不可能以其他不正當之
    方法使這麼龐大之他事業不為價格之競爭、參與結合或聯合
    之行為，而限制其競爭。此次競爭激烈且在公平公開下完成
    投標程序，被告僅因以原告遭人檢舉即斷然認定原告有公平
    交易法第19條第4款規定所禁止之行為，其認定實有不當。
二、查90年12月間標售91年度進口權利配額時，當時各得標者其
    標得金額每公噸僅至500元間而已，而本案91年11月間標售
    92年度檳榔全球輸入關稅配額權利招標時，得標之15家廠商
    所出標價均高於底價36.6倍至82倍不等，其他162家廠商出
    價卻均低於此15家，顯然此次競標十分激烈，又原告之成本
    劇增，多家投標人自由競標之結果，對國家稅收及經濟成長
    具正面意義，故事業經營策略之運用是以「薄利多銷」或「
    利多寡銷」等模式是廠商經營之自由，也是事業成敗之關鍵
    。標得檳榔進口權利之後，在尚未進口或全部進口行銷前，
    怎麼可能有獲利？然而被告卻以原告獲利數千萬為由，即以
    原告違反公平交易法作成本件罰鍰之行政處分，故原處分及
    訴願決定均已嚴重扭曲事實。
三、依據本件投標主辦單位中信局貿易處92年度檳榔全球輸入關
    稅配額權利金投標須知及標單記載略以：1.配額貨品名稱及
    數量：檳榔6,618公噸。3.配額批次、進口時間、生效日期
    921次，限於92年2月1日至92年6月30日進口。7.投標數量：
    每一貨品投標單之投標數量不得低於15公噸，亦不得超過1,
    323公噸。9.輸入關稅配額權利金：請投標人以進口每公噸
    願出新台幣若干元為輸入關稅配額權利金單價（配額權利金
    出價內含成本每公噸500元），將其大寫金額在標單上填明
    。如前所述，得標人日後由國外市場採購檳榔進口與進口以
    後出售予國內市場係屬二事，而被告卻混為一談，顯有擴大
    解釋之嫌。如主管機關顧及得標人日後市場貨品佔有率過高
    ，影響零售市場乏競爭，即應於投標須知內載明每一投標人
    較低之投標數量，且禁止得標配額轉售他人，始為恰當，惟
    投標須知內容並未作限制，況且於投標須知之附件中，亦附
    有「全球輸入關稅配額轉讓同意／申請書」，所標得之權利
    配額轉讓之資格，亦由主辨單位審核，故從原告投標之集資
    到得標後之轉讓都是依投標須知，被告與訴願機關顯然並未
    審究及此，且違背憲法第15條保障人民財產權之規定。
乙、被告主張之理由：
一、按事業以脅迫、利誘或其他不正當之方法，使他事業不為價
    格之競爭、參與結合或聯合之行為，而有限制競爭或妨礙公
    平競爭之虞者，為公平交易法第19條第4款規定明文禁止。
    前揭所謂「其他不正當之方法」係屬一概括性規定，在認定
    上，應自行為人的動機、目的及手段等綜合研判。又本條款
    之不公平競爭行為態樣，於競爭法上之非難性，端在於其使
    用之競爭手段違反商業倫理及效能競爭，對競爭秩序產生不
    良影響。
二、查92年度檳榔全球輸入關稅配額權利招標案開標前，原告以
    承諾將以豪婕公司之關係企業志輝公司辦理日後檳榔進口報
    關業務，額外給予豪婕公司相當營業額2%之風險管理費等經
    濟利益，使豪婕公司、千輪公司、朝能公司共同參予投標，
    並由原告決定標數量、投標權利金，其後將千輪公司、朝能
    公司所獲關稅配額權利轉登記於豪婕公司名下，以利原告統
    籌管理。是原告以多家事業名義參與投標，實際上卻僅由其
    單獨決定投標金額與數量，業侵害以品質、價格、服務等效
    能競爭本質為中心之公平競爭，具有商業倫理之非難性，對
    於其他競爭者亦造成不公平競爭。復以原告以此不正當手段
    最終實際掌控我國進口檳榔市場達34%，亦遠超過招標機關
    所定最高上限，直接造成關稅配額權利得標業者數目降低，
    提高市場集中度，減損市場之整體競爭性，致生限制競爭之
    效果，核屬以不正當方法使他事業參與聯合之行為，並影響
    我國進口檳榔市場供需功能，違反公平交易法第19條第4款
    規定。
三、關於原告所稱標得檳榔關稅配額進口權利之後，在尚未進口
    或全部進口行銷前，並無獲利可能，被告卻以原告獲利數千
    萬元為由，認定原告違反公平交易法規定部分，按被告並未
    以原告前揭行為獲利與否，抑或以其獲利之多寡，作為原告
    違反公平交易法第19條第4款規定之依據，自無影響原告為
    前述違法行為之認定。
四、至有關原告稱倘主管機關為顧及得標人日後市場占有率過高
    ，影響市場交易秩序，則應於招標須知降低每一投標人投標
    上限，並禁止得標關稅配額權利轉讓他人始為恰當，惟招標
    須知內容既未作此限制，且其附件附有「全球輸入關稅配額
    轉讓同意╱申請書」，而得標關稅配額權利轉讓之資格，亦
    由主管機關審核，原告之投標集資與得標後之轉讓都依據投
    標須知，惟被告與訴願機關並未審究及此，已嚴重扭曲事實
    乙節，查招標機關為避免投標結果使關稅配額權利集中於少
    數事業，致生影響市場交易秩序之情形，業於招標須知中明
    訂單一事業之投標上限，此原告所知之甚詳。惟原告為取得
    更多之關稅配額權利，以掌控國內進口檳榔市場，遂行其獲
    取不當利益之意圖，而以不正當方法使多家事業共同參與投
    標，復以此不公平競爭手段獲取關稅配額權利達34%，遠超
    過招標機關所定最高上限，影響我國進口檳榔市場之供需功
    能，被告以此認定原告違反公平交易法第19條第4款規定，
    自無違誤。另招標主管機關於招標須知附件附上「全球輸入
    關稅配額轉讓同意╱申請書」，其目的在於使事業於決標後
    ，仍可基於商業上之考量轉讓或取得關稅配額權利，以提高
    關稅配額權利進口執行率。惟查92年度檳榔關稅配額權利招
    標案開標前，原告即已完成主導誘使豪婕公司、千輪公司、
    朝能公司等事業參與投標之協議，至於開標後原告將千輪公
    司、朝能公司所獲關稅配額權利轉登記於豪婕公司名下，以
    利其統籌管理，則僅係原告執行上開聯合行為之後續事宜，
    其與事業基於商業上之考量，轉讓或交易關稅配額權利之情
    形尚屬有間，並無礙原告違反公平交易法第19條第4款規定
    之認定。
    理  由
一、按以脅迫、利誘或其他不正當方法，使他事業不為價格之競
    爭、參與結合或聯合之行為，而有限制競爭或妨礙公平競爭
    之虞者，事業不得為之，為公平交易法第19條第4款所明定
    。公平交易委員會對於違反本法規定之事業，得限期命其停
    止、改正其行為或採取必要更正措施，並得處50,000元以上
    25,000,000元以下罰鍰，復為同法第41條前段所規定。茲按
    前揭所謂「其他不正當之方法」係屬一概括性規定，在認定
    上，應自行為人的動機、目的及手段等綜合研判。又上揭條
    款之不公平競爭行為態樣，於競爭法上之非難性，端在於其
    使用之競爭手段違反商業倫理及效能競爭，對競爭秩序產生
    不良影響而言。倘相關事業涉及以不正當方法，使他事業不
    為價格之競爭、參與結合或聯合之行為，而有限制競爭或妨
    礙公平競爭之，並影響我國進口檳榔特定市場之供需功能者
    ，應有公平交易法之適用。
二、查被告以我國檳榔生產因受限於氣候、地理環境等因素之影
    響，而有淡旺季之分，每年4月至7月期間，產量少，價格高
    ，屬青黃不接之淡季期間，有賴進口檳榔以補國內生產之不
    足。另依據92年度檳榔全球輸入關稅配額進口權利招標公告
    規定，檳榔進口期間為92年2月至同年6月，因此92年度檳榔
    關稅配額進口權利總數6,618公噸，相較於我國檳榔產量年
    約165,000公噸之比例或許不高，惟在我國檳榔生產淡季期
    間，得標業者復集中於4、5、6月間進口之情況下，進口檳
    榔亦為市場之主要供給來源。原告原係高雄市檳榔包裝加工
    職業工會理事長（任職期間77年至86年），除經營檳榔相關
    原料產品業務外，亦從事泰國檳榔之進口及批發業務，於92
    年度檳榔全球輸入關稅配額進口權利招標案投標前，除承諾
    豪婕公司將委託該公司之關係企業志輝公司辦理日後檳榔進
    口報關業務，並於扣除相關費用後，額外給予豪婕公司相當
    營業額2%之風險管理費，以持續雙方合作關係外，並以投資
    91年度檳榔關稅配額進口權利獲利甚豐，邀請千輪公司之負
    責人蔡長龍共同參與投標，獲蔡長龍首肯出資參與投標後，
    由原告決定投標數量、投標權利金，以豪婕公司、蔡長龍所
    提供之千輪公司及朝能公司等3家公司參與投標，分別標得
    240公噸、1,000公噸及1,000公噸，投標權利金均為每公噸
    18,400元，共計獲得92年度檳榔關稅配額進口權利2,240公
    噸，占招標總額34%，嗣因蔡長龍退出合作，將得標關稅配
    額進口權利轉讓予原告，並由原告轉登記於豪婕公司名下統
    籌管理。原告承諾將以豪婕公司之關係企業志輝公司辦理日
    後檳榔進口報關業務，並額外給予豪婕公司相當營業額2%之
    風險管理費，使豪婕公司參與投標，其手段本屬不當，而其
    雖以多家事業名義參與投標，實際上均由其決定投標金額及
    數量，亦已侵害以品質、價格、服務等效能競爭本質為中心
    之公平競爭，具有商業倫理之非難性，對於其他競爭者亦已
    造成不公平之競爭效果。又原告事後已掌控國內進口檳榔市
    場達34%，在關稅配額進口權利得標業者數目降低，市場集
    中度提高之情況下，於國產檳榔生產淡季期間，原告可採行
    少量進口，提高進口檳榔價格，亦得以控制關稅配額進口權
    利不予進口，提高國產檳榔價格等方式，影響我國進口檳榔
    市場之供需功能，以遂行其獲取不法利益之意圖，並減損市
    場之整體競爭性，而有產生實質限制公平競爭之情形。是原
    告承諾將以豪婕公司之關係企業志輝公司辦理日後檳榔進口
    報關業務，已該當公平交易法第19條第4款規定之構成要件
    。再者，原告於本案係處於主導並促成借牌共同投標之積極
    地位，並決定投標數量、投標權利金，及負責處理得標後關
    稅配額進口權利轉讓等事宜，該當本案之行為主體，雖辯稱
    目前由其所掌握者，僅千輪公司及朝能公司得標之2,000公
    噸部分，豪婕公司所得標240公噸，係出於該公司想獲利而
    自行參標所致，與其無關，惟據豪婕公司表示，原告為該公
    司長期合作對象，92年曾向該公司借牌，以向進口檳榔得標
    業者購買配額，雙方事先言明扣除營業稅後，於實際報關進
    口時，額外給予該公司相當營業額2%之風險管理費，就該公
    司240公噸部分，估計即有72,000元以上之獲利。是豪婕公
    司得標之240公噸顯非該公司所有，原告所稱豪婕公司所得
    標240公噸與其無關，顯係卸責之詞。縱豪婕公司得標部分
    與原告無關，然原告所掌握我國進口檳榔市場仍達30.2%，
    仍無礙於其前開違法手段及事實之認定。是原告之行為業已
    違反公平交易法第19條第4款規定，經審酌原告違法行為動
    機、目的、預期之不當利益、對交易秩序之危害程度、市場
    地位及犯後態度等情狀，乃依同法第41條前段規定，命原告
    立即停止前項違法行為，並處以罰鍰1,500,000元，有原處
    分在卷可稽。原告不服，循序提起行政訴訟，並以事實欄所
    示各節，據為爭議。惟查：
  (一)原告雖訴稱就92年度檳榔全球輸入關稅配額進口權利招標之
    性質，對投標人資格之審定是承辦單位中信局擁有審查權，
    又參與投標就有177家合格廠商，原告豈能脅迫或利誘這麼
    龐大的合格廠商，更不可能以其他不正當之方法使這麼龐大
    之他事業不為價格之競爭、參與結合或聯合之行為，而限制
    其競爭。此次競爭激烈且在公平公開下完成投標程序，被告
    僅因以原告遭人檢舉即斷然認定原告有公平交易法第19條第
    4款規定所禁止之行為，其認定實有不當云云，惟據原告於
    92年4月30日被告訪談時陳稱：在投標前朝能公司負責人蔡
    長龍先生，已與本人協議將共同集資以蔡長龍及其兒子公司
    （朝能公司、千輪公司）名義，參與91年11月27日中央信託
    局辦理92年進口檳榔配額招標案，共獲92年檳榔全球輸入關
    稅配額進口權利2,000公噸，．．．本人決定投標價格，．
    ．．至於本人與蔡長龍先生集資部分之參標數量係由蔡長龍
    決定，權利金則因蔡長龍後悔，這2,000公噸的進口權利原
    價全部讓予本人，本人則另向劉和全、林南榮、林禎祥、吳
    玉卿、林宜村、李萬益、吳美玉、鄧勝鴻等檳榔業者募股集
    資，繳交這2,000公噸的進口權利金，並已轉至豪婕公司名
    下，欲進口時辦理實際由其辦理實際業務等語。另據豪婕公
    司負責人陳錦江於被告92年4月20日訪談時陳稱：甲○○為
    本人長期合作對象，今年曾向本人借公司牌，向進口檳榔得
    標業者購買配額，雙方已事先已口頭言明以扣除營業稅後，
    實際報關進口時，額外再加上2%為風險管理費，就本公司24
    0噸部分，估計就有72,000元以上，倘若以本公司的名義全
    數進口5,000公噸，向進口檳榔得標者購買配額時，亦會有
    數百萬元的獲利。本公司借牌給甲○○先生，進口檳榔後亦
    由甲○○銷售，其他事宜本公司並不清楚。本公司僅知道甲
    ○○目前已至少收藏1,000公噸配額轉在豪婕公司名下，如
    前述雙方約定有營利2%的風險管理費交由本公司等語。復據
    千輪公司負責人蔡長龍於被告92年4月30日訪談時陳稱：本
    公司未經營檳榔業務，致本人不清楚有關檳榔之相關情形。
    本人因友人前高雄市檳榔工會理事長甲○○告知91年從事進
    口檳榔獲利甚豐，經本人與甲○○商量後，以本公司及朝能
    公司之名，參與92年檳榔全球輸入關稅配額進口權利招標案
    ，該兩家公司分別得標1,000公噸，．．．又因甲○○從事
    檳榔業務時間長久經驗豐富，故由甲○○決定投標金額以及
    投標數量。本公司於接獲中央信託局所寄發92年進口檳榔配
    額權利後，接獲自稱薛球正義集團之恐嚇信函後，因心生恐
    懼，爰將所獲進口配額權利全部讓予甲○○，其後權利金則
    由甲○○繳交，並將該2,000公噸進口配額權利轉至豪婕公
    司名下，甲○○則退還本人前所付出之押標金等語，有上揭
    陳述紀錄附卷可參。由上情可知，足見原告確有促成並主導
    借牌、共同投標等情事無誤。茲按招標行為之本質，即在於
    透過個別事業自行決定投標價格、投標數量之機制，一方面
    讓個別事業取得公平參與之機會，招標單位同時取得最有利
    之條件，而「借牌」、「共同投標」、「協助投標」等方法
    本非屬事業參與投標之正當商業手段，且單一事業透過借牌
    等方式，以多家事業名義同時參與投標，對於其他合法參標
    事業將形成不公平競爭之效果，並減損市場之競爭性，自不
    得排除公平交易法之適用。況被告係就原告以不正當方式誘
    使他事業參與聯合行為，且影響我國進口檳榔市場之供需功
    能，認定原告違反公平交易法第19條第4款規定，自無不合
    。
  (二)至原告訴稱倘主管機關為顧及得標人日後市場占有率過高，
    影響市場交易秩序，則應於招標須知降低每一投標人投標上
    限，並禁止得標關稅配額權利轉讓他人始為恰當，惟招標須
    知內容既未作此限制，且其附件附有「全球輸入關稅配額轉
    讓同意╱申請書」，而得標關稅配額權利轉讓之資格，亦由
    主管機關審核，原告之投標與得標後之轉讓都依據投標須知
    ，惟被告與訴願決定機關並未審究及此，已嚴重扭曲事實乙
    節，查招標機關為避免投標結果使關稅配額權利集中於少數
    事業，致生影響市場交易秩序之情形，業於招標須知中明訂
    單一事業之投標上限為1,323公噸，此有中信局貿易處92年
    度檳榔全球輸入關稅配額權利金投標須知及標單附卷可參，
    且為原告知之甚詳。惟原告為提高得標機率並獲取更多之關
    稅配額進口權利，以掌控國內進口檳榔市場，遂行其獲取不
    當利益之意圖，而於投標前以不正當方法使多家事業共同參
    與投標，復以此不公平競爭手段獲取關稅配額權利已逾該投
    標單所規定之投標數量上限，究其手段及效果，足以影響我
    國進口檳榔市場之供需功能，被告以此認定原告違反公平交
    易法第19條第4款規定，自無違誤。另招標主管機關於招標
    須知附件附上「全球輸入關稅配額轉讓同意╱申請書」，其
    目的在於使事業於決標後，仍可基於商業上之考量轉讓或取
    得關稅配額權利，以提高關稅配額權利進口執行率。惟查原
    告於92年度檳榔關稅配額權利招標案開標前，即已主導誘使
    豪婕公司、千輪公司、朝能公司參與投標之協議，至開標後
    原告將千輪公司及朝能公司所獲關稅配額權利轉登記於豪婕
    公司名下，僅係其執行上開聯合行為之後續事宜，與事業基
    於商業上之考量，轉讓或交易關稅配額權利之情形尚屬有間
    ，並無礙原告違反公平交易法第19條第4款規定之認定，此
    亦無違反憲法第15條保障人民財產權之意旨，原告所訴乃有
    誤會。
  (三)有關原告主張其標得檳榔關稅配額進口權利之後，在尚未進
    口或全部進口行銷前，並無獲利可能，被告卻以原告獲利數
    千萬元為由，認定原告違反公平交易法規定云云，然被告係
    以原告有前述於開標前，主導誘使他事業為一致性之合意行
    為，構成以不正當方法使他事業參與聯合行為之認定，並未
    以原告前揭行為獲利與否，抑或以其獲利之多寡，作為原告
    違反公平交易法第19條第4款規定之依據，自無影響原告為
    前述違法行為之認定。
  (四)再公平交易法施行細則第36條明定，被告依本法量處罰鍰時
    ，應審酌一切情狀，並注意下列事項：違法行為之動機、目
    的及預期之不當利益；違法行為對交易秩序之危害程度；違
    法行為危害交易秩序之持續期間；因違法行為所得利益；事
    業之規模、經營狀況及其市場地位；違法類型曾否經中央主
    管機關導正或警示；以往違法類型、次數、間隔時間及所受
    處罰；違法後悛悔實據及配合調查等態度等。被告業已充分
    審酌一切情狀，據處以原告1,500,000元之罰鍰，並無裁量
    瑕疵情事，自屬合法。
三、綜上所述，原告之主張，尚無可採。原處分認原告於92年度
    檳榔全球輸入關稅配額進口權利招標案，誘使他事業為一致
    性之合意行為，構成以不正當方法使他事業參與聯合行為，
    並已影響我國進口檳榔市場供需功能，違反公平交易法第19
    條第4款規定，乃依同法第41條前段之規定命原告立即停止
    上開之行為，並處原告以罰鍰1,500,000元，認事用法，均
    無違誤。訴願決定予以維持，亦無不合，原告訴請撤銷訴願
    決定及原處分，於法無據，應予駁回。
據上論結，本件原告之訴為無理由，爰依行政訴訟法第98條第3
項前段，判決如主文。
中　　華　　民　　國　　94　　年　　11　　月　　24　　日
                       第一庭審判長法  官　姜素娥
                                   法  官  陳國成
                                   法  官  陳秀
上為正本係照原本作成。
如不服本判決，應於送達後20日內，向本院提出上訴狀並表明上
訴理由，如於本判決宣示後送達前提起上訴者，應於判決送達後
20日內補提上訴理由書（須按他造人數附繕本）。
中　　華　　民　　國　　94　　年　　11　　月　　24　　日
 　　  　　　　　　　 　　  　     書記官  呂美玲
